臺北高等行政法院判決　　　　　　　　　　　　　　九十二年度訴字第三九○四號
　　　　　　　　　　　　　　　.
　　原　　　告　川順營造股份有限公司
　　代　表　人　甲○○董事長.
　　訴訟代理人　何立斌律師
　　被　　　告　經濟部
　　代　表　人　乙○○部長）.
　　訴訟代理人　丁○○
　　　　　　　　丙○○
右當事人間因水利法事件，原告不服行政院中華民國九十二年六月二十七日院臺訴字
第○九二○○八六○一一號訴願決定，提起行政訴訟。本院判決如左：
　　主  文
原告之訴駁回。
訴訟費用由原告負擔。
　　事  實
一、事實概要：
    被告於民國（下同）九十一年十月二十三日查獲原告在臺中縣霧峰鄉草湖溪河川
    區域之行水區（下稱系爭行水區）內（第一工區）施設碎解洗選場及堆置砂石，
    違反行為時水利法第七十八條第一項第一款及第三款規定，乃依同法第九十二條
    之一規定，以九十一年十一月六日經授水字第○九一二○二六七八三○號處分書
    （下稱原處分）處原告罰鍰一萬元（折合新臺幣三萬元），並限於九十一年十二
    月五日前回復原狀、清除、廢止違禁設施。原告不服，提起訴願遭決定駁回後，
    遂提起行政訴訟。
二、兩造聲明：
　(一)原告聲明：
    1.訴願決定及原處分關於罰鍰部分均撤銷。
    2.確認原處分關於限期回復原狀部分違法。
    3.訴訟費用由被告負擔。
　(二)被告聲明：如主文所示。
三、兩造之爭點：
　(一)原告主張之理由：
    1.按「主管機關為保護水道，應禁止左列事項：一在行水區內建造、種植、堆置
      、挖取，或設置遊樂設施、豎立廣告牌、傾倒廢棄物，足以妨礙水流之行為。
      」為行為時水利法第七十八條第一項第一款之規定。核本條文規範之意旨，應
      為非屬水利構造物興建行為之禁止事項，而本件原告係合法承攬被告所屬水利
      署發包之興辦水利構造物工程，在核定施工範圍內，應屬工程管理範疇。
    2.所謂行水區係指：一、已築有堤防者，為二堤之間之土地。二、未築有堤防者
      ，為尋常洪水位達到地區之土地，水利法施行細則第一百四十二條著有明文。
      原告自本件工程開工後即積極趕工並將原有行水區水流改導入計畫河道（新行
      水區），且原行水區○○路堤土方業已填置完成具禦洪功能，故而河水水流事
      實上均已變更至新建土堤內，水流已為該新建土堤所確實隔離。是原有行水區
      實質上已非「行水區」。且被告所公告之行水區似以洪水頻率與洪水均線來判
      斷尋常水位到達地區，亦不合理，而七十九年水利法施行細則亦有針對尋常洪
      水位加以定義。復以河川管理辦法第二十八條規定觀之，本件工程屬河川管理
      機關被告所屬水利署發包興建工程，屬計畫興辦業奉批核可案件，該工程施工
      範圍所為措施應於系爭工程契約書簽訂成立時，即有河川管理機關許可於河川
      區域內施設之效果。再者，目前河川圖籍圖上河川行水區域線尚未變更，乃因
      行水區域變更必須於工程竣工後，依行政程序辦理河川區域勘測之故。準此，
      本件相關設施並非位於「行水區」內，亦無妨礙水流之情，乃與行為時水利法
      第七十八條第一項第一款所定構成要件難謂該當，被告認事用法，殊有違誤。
      且依系爭工程契約規定原告所設置所有價值工程，包括砂石碎解廠，於工程竣
      工時均須全部拆除，並將場地整平回復原狀，否則無法通過驗收程序，自亦無
      妨礙水流之虞。
    3.又被告所屬水利署以九十一年經水工字第○九一五○三八三四九○號函備查施
      設共用一拌合場乙節，係屬基於實際需要及施工管理統一，而申請機具並用工
      務行政處理案件，而非為於河川行水區申請設置拌合場之行為。況且，原告於
      「工程輔助設施」用地申請設置拌合場，既經主管機關核准，足證主管機關認
      定於系爭「工程輔助設施」用地施設，並不妨礙水流通暢而予核准。則原處分
      竟認為存在於系爭「工程輔助設施」用地施設，妨礙水流而予裁罰，至屬矛盾
      。且本件碎解洗選場目前已全部拆除，回復原狀。
  (二)被告主張之理由：
    1.被告所屬水利署第三河川局為辦理「草湖溪北柳、草湖路堤工程（第二工區）
      」及「草湖北柳、草湖路堤工程（第一工區）」等二項工程，針對原告申請共
      同使用一拌合場，經該局以九十一年八月六日水三工字第○九一五○○六八七
      三○號函報被告所屬水利署以九十一年八月八日經水工字第○九一五○三八三
      四九○號函略以：「．．．備查，．．．」，是水利署第三河川局僅同意原告
      共用拌合場（註：拌合場一般係指拌合水泥與砂石而製成混凝土之設備），並
      未同意於河川行水區域內施設碎解洗選場及堆置砂石。且行為時水利法第七十
      八條第一項第一款所稱建造物包括所有建造物，並無除外規定，於工程施工範
      圍有施設建造物之必要仍應依河川管理辦法第二十八條規定申請許可後始得施
      設。
    2.臺中縣霧峰鄉草湖溪河乃中央管河川，依河川管理辦法第七條規定，應由被告
      所屬水利署測定行水區，報中央主管機關即被告經濟部核定公告，並函送當地
      直轄市縣市主管機關轉由有關鄉鎮市區公所揭示及供閱覽。且僅未公告行水區
      才有尋常洪水位的認定。本件河川區域及行水區域當初是臺灣省政府以七十九
      年三月十二日府建水字第一四五一六四號公告，嗣整個文件移交到被告，但文
      號仍沿用。
    3.本件現場原告雖將水流導入計畫河道，惟目前僅完成路堤土方，仍無法取代工
      程竣工驗收後之堤防功能，且水利法施行細則第一百四十二條規定所謂「兩堤
      之間」必須要完成法定公告程序始可，故於本案並無適用。且行水區域線變更
      作業必須於工程竣工驗收後辦理河川區域勘測，經審查小組審定報請被告核定
      公告後始完成變更程序，故在行水區域未公告變更前，原告施設之碎解洗選場
      及堆置砂石行為，仍位處行水區內，殆無疑義。
　　理  由
一、原告起訴時，被告之代表人為林義夫，嗣於訴訟中變更為乙○○，茲據新任代表
    人具狀聲明承受訴訟，核無不合，應予准許。
二、按行為時水利法第七十八條第一項第一款及第三款規定「主管機關為保護水道，
    應禁止左列各事項：一、在行水區內建造、種植、堆置、挖取，或設置遊樂設施
    ，豎立廣告牌，傾倒廢棄物，足以妨礙水流之行為。．．．三、在行水區內擅採
    砂石、堆置砂石或傾倒廢土。」，同法第九十二條之一第一項前段規定「違反第
    七十八條第一項各款情形之一者，除通知限期回復原狀、清除或廢止違禁設施外
    ，處六千元以上三萬元以下罰鍰；．．．。」嗣水利法於九十二年二月六日修正
    發布，修正後第七十八條第四款規定「河川區域內，禁止下列行為：．．．四、
    建造工廠或房屋。」，及修正後增訂第七十八條之一第三款規定「河川區域內之
    下列行為應經許可：．．．三、採取或堆置土石。」，而原規定第九十二條之一
    第一項罰則刪除，另於修正後第九十二條之二至第九十二條之五、第九十三條之
    二及第九十三條之三增訂，其中第九十二條之二第七款規定「有下列情形之一者
    ，處新臺幣一百萬元以上五百萬元以下罰鍰：．．．七、違反第七十八條之一第
    三款．．．規定，未經許可採取或堆置土石者。」第九十二條之三第五款規定「
    有下列情形之一者，處新臺幣六十萬元以上三百萬元以下罰鍰：．．．五、違反
    第七十八條第四款規定，建造工廠或房屋者。」，回復原狀之部分增訂於第九十
    三條之四規定「違反．．．第七十八條、第七十八條之一．．．規定者，主管機
    關得限期令行為人回復原狀、拆除、清除或適當處分其設施或建造物；屆期不遵
    行者，得按日連續處新臺幣一萬元以上五萬元以下之罰鍰。」，相互對照以觀，
    本件應適用修正前即行為時之水利法上開規定，對原告較有利，合先敘明。
三、被告於九十一年十月二十三日查獲原告在系爭行水區內（第一工區）施設碎解洗
    選場及堆置砂石之事實，有被告所屬水利署第三河川局會勘紀錄、河川圖籍、工
    程平面圖、相片附卷可稽。原告雖主張：行為時水利法第七十八條第一項第一款
    之規定，應為非屬水利構造物興建行為之禁止事項，原告於「工程輔助設施」用
    地申請設置拌合場，業經被告所屬水利署第三河川局核准，原告並已將原有行水
    區水流改導入計畫河道（新行水區），且原行水區○○路堤土方業已填置完成具
    禦洪功能，故原有行水區實質上已非行水區云云。惟查：
  (一)行為時水利法第七十八條第一項第一款所稱建造物包括所有建造物，並無除外規
    定，於工程施工範圍有施設建造物之必要仍應依河川管理辦法第二十八條規定申
    請許可後始得施設，原告主張行為時水利法第七十八條第一項第一款之規定，應
    為非屬水利構造物興建行為之禁止事項云云，有所誤解，並不足採。
  (二)被告所屬水利署第三河川局為辦理「草湖溪北柳、草湖路堤工程（第二工區）」
    及「草湖北柳、草湖路堤工程（第一工區）」等二項工程，針對原告申請共同使
    用一拌合場，經該局以九十一年八月六日水三工字第○九一五○○六八七三○號
    函報經被告所屬水利署以九十一年八月八日經水工字第○九一五○三八三四九○
    號函略以：「．．．備查，．．．」，有上開函文附卷可憑，是被告所屬水利署
    第三河川局僅同意原告共用拌合場，並未同意於系爭行水區域內施設碎解洗選場
    及堆置砂石，是原告主張於「工程輔助設施」用地申請設置拌合場，係經該局核
    准之情事云云，顯為事後卸責之詞，不足採信。
  (三)臺中縣霧峰鄉草湖溪河乃中央管河川，依河川管理辦法第七條第一項規定「河川
    區域之劃定及變更由管理機關測定，報主管機關核轉中央主管機關核定後，由主
    管機關公告並函送有關鄉（鎮、市、區）公所揭示及公開閱覽。中央管河川由水
    利署測定，報中央主管機關核定公告，並函送當地直轄市、縣（市）主管機關轉
    由有關鄉（鎮、市、區）公所揭示及公開閱覽。」，惟本件河川區域及行水區域
    原係臺灣省政府以七十九年三月十二日府建水字第一四五一六四號公告，嗣移交
    至被告，故被告對於公告文號及河川區域、行水區域仍予沿用，並無不合。至於
    原告主張現場原告已將水流導入計畫河道云云，惟目前因僅完成路堤土方，仍無
    法取代工程竣工驗收後之堤防功能。抑且，行水區之定義，依水利法施行細則第
    一百四十二條規定「本法第七十八條所稱行水區，係指左列情形：一、已築有堤
    防者，為二堤之間之土地。二、未築有堤防者，為尋常洪水位達到地區之土地。
    」所謂「兩堤之間」須完成法定公告程序始可認定，是本件並無適用水利法施行
    細則第一百四十二條第一款規定認定行水區之問題；而水利法施行細則第一百四
    十二條第二款規定係指未公告行水區域者，始有尋常洪水位的認定。本件既經公
    告有河川區域及行水區域，行水區域線並未公告變更，則原告施設之碎解洗選場
    及堆置砂石行為，仍位處行水區內，堪以認定。
四、綜上所述，原告所訴各節，均無可採，原處分以原告違反行為時水利法第七十八
    條第一項第一款及第三款規定，乃依同法第九十二條之一規定，裁處原告罰鍰一
    萬元（折合新臺幣三萬元），並限於九十一年十二月五日前回復原狀、清除、廢
    止違禁設施，認事用法，並無違誤，訴願決定遞予維持，亦無不合，原告猶執前
    詞訴請如聲明所示，為無理由，應予駁回。
據上論結，本件原告之訴為無理由，爰依行政訴訟法第九十八條第三項前段，判決如
主文。
中　　　華　　　民　　　國　　九十三　　年　　　六　　　月　　 三十 　　日
                 臺 北 高 等 行 政 法 院   第 四 庭
                                    審 判 長 法  官　王立杰
                                             法  官　王碧芳
                                             法  官　胡方新
右為正本係照原本作成。
如不服本判決，應於送達後二十日內，向本院提出上訴狀並表明上訴理由，如於本判
決宣示後送達前提起上訴者，應於判決送達後二十日內補提上訴理由書（須按他造人
數附繕本）。
中　　　華　　　民　　　國　　九十三　　年　　　六　　　月　　 三十 　　日
                                             書記官  陳幸潔
